臺灣臺北地方法院刑事判決　　　　　　 100年度易字第1709號
公　訴　人　臺灣臺北地方法院檢察署檢察官
被　　　告　劉文洽
上列被告因侵占案件，經檢察官提起公訴（100年度偵緝字第594
號），本院判決如下：
    主    文
劉文洽意圖為自己不法之所有，而侵占自己持有他人之物，處有
期徒刑拾月。
    事    實
一、劉文洽自民國九十八年初起，受僱於樺福建設股份有限公司
    ，擔任該公司所承包國立臺灣師範大學附屬高級中學（下稱
    師大附中）明德樓新建工程之工地（下稱本案工地）警衛，
    負責該工地之門禁出入管制事宜。並自九十八年二月間起，
    代本案工地施工人員向王淑靜擔任店長之「利稻村關山便當
    店」（下稱本案便當店）訂餐，並於該月底向訂餐人員收取
    費用後，和本案便當店結算並給付價金。詎劉文洽於九十八
    年六月間起，萌為自己不法所有之犯意，將九十八年六月至
    同年十月七日間，向本案工地人員收取之便當價金共新臺幣
    （下同）十六萬零五百八十五元（下稱本案餐費），易持有
    為所有而侵占入己，拒不給付與本案便當店。經王淑靜、本
    案便當店員工賴文達等人先後催討，劉文洽分別藉：本案工
    地工程款項因安全檢查未過，經費尚未撥付予包商，工人無
    法自包商處收取酬勞，因此未將便當費用交予伊，或工地工
    人沒來，前沒交給伊等不實理由搪塞。嗣於九十八年十一月
    間，劉文洽仍不償付本案餐費，王淑靜轉向本案工地主任徐
    繹閎詢問，始知上情。
二、案經王淑靜告發由臺北市政府警察局大安分局報告臺灣臺北
    地方法院檢察署檢察官偵查起訴。
    理    由
壹、程序方面：被告劉文洽對於公訴人提出之證據資料，均不爭
    執其證據能力，本院審酌該等言詞供述及書面作成時之狀況
    ，並無不宜作為證據之情事，依刑事訴訟法第一百五十九條
    之五第二項規定，得作為證據。
貳、實體方面：
一、訊據被告雖承認其為本案工地警衛，幫忙本案工地員工向本
    案便當店訂餐，並向訂餐者收取費用後，按月於月底和本案
    便當店結帳，餐費工地員工都有給伊等語，核與證人即告發
    人王淑靜、證人即本案工地主任徐繹閎證述訂餐、收費流程
    （本院卷第九七至一○○、一○五頁，臺灣臺北地方法院檢
    察署一百年度偵緝字第五九四號卷第二五頁參照），證人即
    轉交工地員工餐費與被告者林瑀珊（上開證人下均逕稱其名
    ）證述便當錢都已交給被告（同署九十九年度偵字第三○九
    八號卷第三六、三七頁參照）之情節相符，足以擔保被告前
    開不利於己陳述與事實相符。然被告矢口否認有何本案犯行
    ，辯稱：餐費都有交給本案便當店外務，而本案便當店來收
    錢的人太多，說不出名字，伊沒有侵占云云。經查：
  (一)徐繹閎證稱：「（問：上開工地的工人有無請被告代訂便當
    ？）答：工人私底下會請警衛代叫便當。……」、「（問：
    九十八年六月到十一月間的便當錢，工人有無交給被告？）
    答：我有問泥作班的師傅，師傅說有拿給被告……」、「（
    問：上開工地的工程款是否沒有支付給工人，所以沒有辦法
    支付便當錢？）答：不是。」、「（問：上開工地是否因為
    安全檢查未過，經費未給工人，所以工人沒有辦法支付便當
    錢？）答：不是。」（前開偵緝字卷第二五頁參照）。
  (二)林瑀珊證稱：「（問：被告在該工地任警衛，當時工地工人
    訂便當是否都是被告負責訂？）答：是。我們當天的出工的
    人數會打電話和被告說，再由被告和便當店叫便當，錢是我
    一個月和被告結算一次……。」、「（問：九十八年六月至
    十一月便當錢你們都有給付給被告？）答：有……。」、「
    就我所知，我有問過磁磚工人，磁磚工人也表示有把便當錢
    給被告。我們泥作及磁磚都是被告訂便當。」（前開偵字卷
    第三六、三七頁參照）。
  (三)「（問：之前有經營任何商店？）答：就是利稻村關山便當
    店。」、「……我是實際負責人，是店長。」、「（問：平
    常客人訂便當主要向誰接洽？）答：業務接洽，然後回報給
    我。」、「（問：被告曾經向你們利稻村關山便當店訂過便
    當？）答：有。」、「（問：被告向誰接洽訂便當的事情？
    ）答：一開始是劉益，最後是賴文達，因為劉益最後年紀大
    身體不好就離職了。」、「劉益負責引進接洽客戶，客戶進
    來之後後續菜色、數量、打包等都是我負責，最後由賴文達
    送便當過去，賴文達幫忙向請款，我會把便當的請款單寫好
    讓賴文達送過去，然後賴文達替我收錢回來。」、「我們一
    開始是月結，但九十八年七、八月之後我們發現被告付款的
    時間越拖越長，我們催促被告他都沒有回應，一直找理由，
    說什麼工人沒有給他錢，或是泥作今天沒有來，或是工程款
    有問題，收不到錢。……」、「（問：被告一開始跟妳們訂
    便當的數量多少？）答：五、六十個。」、「（問：在不認
    識被告的情況下，為何一開始願意讓被告以月結的方式付款
    ？）答：因為工地沒有辦法每天給錢，我們業務為了要進駐
    這個工地，所以業務會跟工地這裡談條件例如菜色、付款的
    條件，這是業務爭取的業績……」、「（問：被告付款給妳
    是以現金付款？）答：是。」、「我在請款的時候，總表上
    面會記載表示結清，但沒有特別給被告收據，被告就是向我
    們要每天送貨簽名的單子。」、「（問：妳收到被告給付的
    現金之後，是繼續留在店裡營運的資金，還是另外有存入銀
    行的動作？）答：我可能會寫說師大附中幾月份，然後把錢
    存入銀行，我的存摺上面可能會有，而且我將店裡營運款項
    入帳的方式都會每一筆明確區分，存入帳戶而我在存款單上
    面為了區別也會特別寫其來源，例如是店裡當天的營收或是
    某個工地某個單位哪個月份月結的款項，但存款單是交給銀
    行的，而銀行在我們存摺上面也會有註記，但最多只有六個
    字，我確定本案我寫的是師大附中四個字，理論上師大附中
    四個字在存摺上面應該可以顯示。」、「（問：妳所謂的銀
    行是哪家？）答：新光銀行大安簡易分行，戶名：王于潔。
    」、「（問：妳們的十六萬元五百八十五元是如何計算？）
    答：累計七、八、九、十月份積欠的款項，扣掉被告所有還
    款的錢所計算出來的。」、「（問：提示同上卷【按，前開
    偵字卷】第一五頁，從這樣的計算方式而言，被告涉嫌侵占
    金額似乎沒有到達十六萬元，是否明確計算方式？）答：被
    告六月份的部分雖然償還六萬元，但還有尾數三千多元沒有
    付清，七、八月份都有七萬多元沒有還，六月份還有三千元
    ，加上九月份的積欠金額再扣九月三十日入帳的三萬元，再
    加上十月份積欠的款項就是起訴書所載十六萬多元的金額。
    」、「（問：所有的款項你們是委由何人向被告收取？）答
    ：之前業務比較正常的時候，是劉益去收，後來因劉益身體
    不好，所以換由陳先生（名字已經忘記了，因為他也沒有收
    過幾次），九月份以後陳先生離職，就由賴文達去收。七月
    份當時還是月結，是陳先生去收，陳先生就把請款單交給被
    告，因被告會拖欠，去收當次陳先生並沒有拿到款項，所以
    也沒有款項轉給我，後來過沒有多久，我催被告，被告才拿
    部分的款項給陳先生。八月份也是陳先生去收，但我已經不
    記得陳先生有無從被告那裡收到款項。九月份有一筆三萬元
    的現金，是陳先生去跟被告拿到的，再由陳先生轉交給我，
    其他積欠的款項，我就請賴文達去，但我印象中賴文達一直
    沒有收到錢，賴文達一直催被告。」、「（問：如果劉益或
    陳先生或賴文達並沒有辦法一次就跟被告收到全額的款項而
    向妳回報時，妳是否會跟被告求證？）答：有，我都會再打
    電話給被告，跟被告說老闆一直催我，是否可以把款項給我
    ，因為款項欠太多了。」、「（問：當你向被告確認時，被
    告有無跟你反應款項已經全數交給業務，而向妳質疑是業務
    侵占該等款項？）答：被告沒有這樣跟我反應過，被告接到
    我催收的電話，被告會跟我說工人沒有來，錢沒有給他，他
    在電話中有跟我承認錢沒有全部給業務。」、「（問：妳有
    沒有在電話中跟被告確認，被告交給業務的款項與業務繳回
    給你的款項是否一致？）答：有。確認的結果都是一致的。
    」（本院卷第九七至一○○頁參照）。
  (四)證人即本案便當店員工賴文達（下逕稱其名）證稱：「（問
    ：之前在便當店工作時，有無看過在庭被告？）答：有。」
    、「送便當的時候（見過）。」、「（問：你把便當送去何
    處？）答：師大附中警衛亭，因被告當初是警衛。」、「（
    問：便當都是被告簽收？）答：是。」、「（問：你有沒有
    向被告收過便當的款項？）答：有。」、「……我們一個月
    收一次錢。」、「剛開始被告跟我們合作的時候，那段時間
    比較正常，但工地遇到尾聲，幾乎被告都沒有消息。總共有
    收過五、六次錢。」、「（問：當被告把款項交給你之後，
    你會有如何的處理？）答：我馬上回帳，拿回店裡，不會放
    在我身上。」、「我拿給王淑靜。」、「（問：你去收款時
    ，是否曾經發生完全沒有收到錢的情形？）答：有。」、「
    （問：完全沒有收到錢，被告是如何回應？）答：他說工人
    錢還沒有給。」、「（問：被告有沒有曾經向你反應他的錢
    交給其他外送員拿回去？）答：沒有。」、「（問：被告是
    否曾經跟你反應他的錢早就給你？）答：沒有。我們請款的
    時候，我會拿公司的估價單給他，請被告簽收，我們店裡都
    有每筆帳款的資料。」、「（問：是否知道王淑靜收到款項
    如何處理？）答：存入銀行。」、：「（問：你在向被告請
    款的時候，有沒有聽到被告向你抱怨說，款項明明交給某人
    代轉給利稻村關山便當店，但是為什麼還持續向他要錢等事
    項？）答：沒有。」、「（問：有沒有跟你爭執款項數目不
    對，或是早已經清償？）答：數目不對，被告會跟我們算，
    但從來沒有說早已經清償。」、「（問：被告曾經有幾次跟
    你爭執數目不對，差額大約多少？）答：三、四次，差不多
    都是五、六百元之間。」、「（問：前開爭執後來如何處理
    ？）答：我們店裡自己吸收，就沒有跟被告要錢。」（本院
    卷第一○一至一○五頁參照）。
  (五)綜合該等證人所言，並核對前開偵字卷第八至一八頁所附，
    王淑靜所提出本案便當店之帳冊、訂單，足佐該等證人所言
    非虛，並可證被告確有如事實欄所載侵占本案工地員工交付
    餐費之行為。被告空言否認，辯稱錢有給本案便當店某一業
    務，來收錢的不止賴文達一人云云，並不足採。至於王淑靜
    、賴文達一度對於向被告催繳流程，及是否僅由賴文達一人
    向被告催款的說法有部分出入（賴文達證稱都是渠一人負責
    向被告催款；王淑靜表示有賴文達、劉益【已歿，無法查證
    】、陳先生【真實姓名年籍不詳，難以查證】等人），然經
    本院依刑事訴訟法第一百八十四條第二項規定命該二證人對
    質後，王淑靜澄清曰：「剛開始九十八年二月到所謂六月之
    間款項正常，都是賴文達去收，出問題的時候就是指九十八
    年六月款項慢慢積欠的時候，我請陳先生去收款的部分，賴
    文達不知情，因為賴文達已經轉去其他工地負責。八月跟九
    月各兩筆三萬元是陳先生收的，後來陳先生離職，我才請賴
    文達去收，但這時候已經收不到錢了。所以我想這樣賴文達
    才沒有印象，而且我不會跟賴文達說我後來有收到六萬元。
    」，賴文達亦表示：「沒有意見，王淑靜說的應該是這樣，
    當時工地多，簽單也多，我沒有辦法全部去收。」其差異已
    獲得釐清，附此敘明。事證明確，應予論處。
二、核被告所為，係犯刑法第三百三十五條第一項之侵占罪。被
    告自九十八年六月起至時月間，雖侵占多筆本案工地工人請
    伊代為給付本案便當店餐費的行為，然其犯意單一、手法相
    同，於法律上應視為一個整體犯行，較為符合國民之法感情
    。茲審酌被告犯罪之動機、目的、侵占之金額、犯行接續之
    時間、間接造成便當店之損失非小（被告侵占犯行之法律上
    直接被害人係託被告買便當並請被告統籌付款的工地工人。
    但本案工地已完工結案，難覓各該工人，本案便當店實際上
    無從向各該工人請求餐費。而王淑靜證稱本案便當店一個月
    淨利約十萬元上下，被告之行為造成本案便當店一個半月多
    的淨收入損失），犯後不願坦然面對所為之態度等一切情狀
    ，量處如主文所示之刑，以資儆懲。
據上論斷，應依刑事訴訟法第二百九十九條第一項前段，刑法第
三百三十五條第一項，刑法施行法第一條之一，判決如主文。
本案經檢察官曹哲寧到庭執行職務。
中    華    民    國   100    年    11    月    17    日
                  刑事第一庭審判長法  官  蔡坤湖
                                  法  官  吳佳樺
                                  法  官  姚念慈
以上正本證明與原本無異。
如不服本判決，應於判決送達後十日內，檢具繕本向本院提出上
訴狀上訴於臺灣高等法院。
                                  書記官  劉芸珊
中    華    民    國   100    年    11    月    22    日
附錄本案論罪科刑法條全文：
刑法第三百三十五條第一項
意圖為自己或第三人不法之所有，而侵占自己持有他人之物者，
處五年以下有期徒刑、拘役或科或併科一千元以下罰金。